臺灣臺中地方法院民事判決
  111年度訴字第979號
原      告  盧奕霖    
訴訟代理人  王世宗律師


被      告  蔡幸書    
訴訟代理人  王冠婷律師
上列當事人間請求塗銷抵押權登記等事件，經於民國111年9月6
日言詞辯論終結，本院判決如下：
    主      文
一、確認被告就原告所有如附表所示不動產所設定如附表所示之
    最高限額抵押權所擔保之債權，於超過本金新臺幣70萬元，
    及自民國108年5月1日起至清償日止，按週年利率5%計算之
    法定遲延利息之債權範圍不存在。
二、原告其餘之訴駁回。
三、訴訟費用由被告負擔5分之4，餘由原告負擔。
    事實及理由
一、程序方面：
    （一）按不變更訴訟標的，而補充或更正事實上或法律上之
          陳述者，非為訴之變更或追加，民事訴訟法第256條
          定有明文。本件原告起訴時原聲明：１、確認被告於
          民國105年3月24日就如附表所示之土地及建物（下稱
          系爭不動產）所設定擔保債權總金額新臺幣（下同）
          800萬元之最高限額抵押權（下稱系爭最高限額抵押
          權）所擔保之債權不存在。２、被告應將如附表所示
          不動產所擔保債權總金額800萬元之系爭最高限額抵
          押權登記予以塗銷。嗣於民國111年6月7日言詞辯論
          期日中更正所載系爭最高限額抵押權所設定之擔保債
          權總金額800萬元為400萬元。揆諸首揭規定，所為更
          正，程序上爰予許可。
    （二）次按，確認法律關係之訴，非有即受確認判決之法律
          上利益者，不得提起之，民事訴訟法第247條第1項前
          段定有明文。所謂即受確認判決之法律上利益，係指
          法律關係之存否不明確，原告主觀上認其在法律上之
          地位有不安之狀態存在，且此種不安之狀態，能以確
          認判決將之除去者而言。本件原告以兩造間實際上並
          未有債權債務關係為由，訴請確認系爭最高限額抵押
          權所擔保之債權不存在。但為被告所否認並為爭執。
          則原告所有之系爭不動產上所設定之系爭最高限額抵
          押權所擔保之債權是否存在，其法律關係即陷於不明
          確，且得以本件確認判決將之除去。是原告提起本件
          確認訴訟，即有應受確認判決之法律上利益存在。
二、實體方面：
　　（一）原告主張：兩造原為同居之男女朋友關係，當初因原
          告經營合夥事業，為保全不動產所有權，乃於105年3
          月24日在系爭不動產上設定系爭最高限額抵押權予被
          告，但兩造間實際上未有債權債務關係存在，系爭最
          高限額抵押權之設定，乃為通謀虛偽意思表示，自始
          無效；另依抵押權從屬性，系爭最高限額抵押權所擔
          保之債權既不存在，則抵押權失所附麗，但因系爭最
          高限額抵押權現仍登記於被告名下，對原告就系爭不
          動產之所有權有所侵害，原告爰依民法第767條第1項
          中段規定，提起本件訴訟等語，並更正聲明：１、確
          認被告就原告所有之系爭不動產所設定擔保債權總金
          額400萬元之系爭最高限額抵押權所擔保之債權不存
          在。２、被告應將系爭不動產上所設定擔保債權總金
          額400萬元之系爭最高限額抵押權登記予以塗銷。
    （二）被告則以：
　　　　　１、兩造原為男女朋友關係，原告前於97年間，因有
              資金需求，乃央由被告向訴外人國泰人壽保險股
              份有限公司（下稱國泰人壽）辦理保單貸款655,
              000元，另交付現金45,000元，合計70萬元貸借
              給原告，有國泰人壽保險單暨明細表影本可據（
              見本院卷第119頁)，原告本允諾一年內清償完畢
              ，惟未履行，兩造間確有上述本金70萬元之借款
              債務存在。
　　　　　２、原告嗣於105年間以系爭不動產設定系爭最高限額
              抵押權予被告時，兩造並非通謀虛偽設定系爭最
              高限額抵押權登記，原告並曾於107年10月17日
              允諾交付每紙面額10萬元之支票7紙予被告並於
              一年內清償上開70萬元，有LINE對話紀錄截圖可
              憑(見本院卷第115頁)。是原告所稱兩造間並無
              債權債務關係一語，洵非實在。
　　　　　３、再者，系爭最高限額抵押權所約定之期限至135年
              3月17日，有他項權利證明書、抵押權登記申請
              書（見本院卷第31頁、第73-79頁）可稽，尚未
              屆至，復未經合法終止、或將來確定不再發生債
              權、或有其他消滅事由存在，自不許原告在清償
              前恣意主張塗銷。被告既為系爭最高限額抵押權
              登記之抵押權人，依法即對原告有實行系爭最高
              限額抵押權之權利。
　　　　　４、系爭最高限額抵押權所擔保之債權範圍，依抵押
              權設定契約書記載，除「現在（包含過去所負現
              在尚未清償）及將來所負在本抵押權設定契約書
              所訂定最高限額內以支票、借據、本票調借現款
              所負之債務」外，尚包含「1.取得執行名義之費
              用。2.保全抵押物 之費用。3.因債務不履行而
              發生之損害賠償。4.因辦理債務人與抵押權人約
              定之擔保債權種類及範圍所生之手續費用。」（
              見本院卷第79頁)。兩造共同生活期間，因原告
              與其前女友間有諸多情感糾葛，造成被告身心煎
              熬受創，兩造乃於105年8月15日簽立承諾誓言書
              （下稱系爭誓言書），約明原告倘違反約定而與
              其前女友再有聯繫，即應無條件將伊名下之不動
              產及現金贈予被告，並應承受被告名下之貸款債
              務（見本院卷第105頁）。嗣被告發現原告仍有
              多次聯繫前女友之違反誓言情事，依約原告應賠
              償被告伊名下之不動產及現金，並清償被告之貸
              款債務。此項債務自屬系爭最高限額抵押權所約
              定之其他擔保範圍「3.因債務不履行而發生之損
              害賠償」，而為抵押債權之範圍。又原告所應賠
              償被告之伊名下不動產即為系爭不動產，依實價
              登錄，其價值計為10,826,624元，超過系爭最高
              限額抵押權所登記之400萬元擔保債權額。是被
              告對原告除有上述70萬元本金借貸債權外，另有
              因原告違反系爭誓言書約定而構成債務不履行所
              應對被告負至少330萬元之賠償責任，且均屬系
              爭最高限額抵押權所擔保之範圍。從而，原告主
              張兩造間無任何債權債務關係存在，而訴請確認
              系爭最高限額抵押權所擔保之債權不存在，及塗
              銷系爭最高限額抵押權登記，均非有理等語資為
              抗辯。並答辯聲明：原告之訴駁回。
　　（三）法院得心證之理由：
　　      １、經查，兩造前為男女朋友關係，原告於105年3月2
              4日以系爭不動產為被告設定系爭最高限額抵押
              權一節，有系爭不動產之土地及建物登記第一類
              謄本、臺中市中山地政事務所105中資他字第174
              0號他項權利證明書及本院所調取之土地登記申
              請書件在卷可證（見本院卷第19-33頁、第73-81
              頁），且為兩造所不爭執，信為實在。
　　      ２、原告以兩造間就系爭不動產所為之系爭最高限額
              抵押權設定登記，乃為通謀虛偽之意思表示，另
              所登記擔保之400萬元債權亦不存在等情為由，
              訴請確認系爭最高限額抵押權所擔保之債權不存
              在，及應將系爭最高限額抵押權登記予以塗銷一
              節，則為被告所否認，並以前詞置辯。是本件所
              應審究者，乃為：
　　　　　    (1)系爭最高限額抵押權之設定，是否基於通謀
                 虛偽之意思表示所為而無效？
　　　　　    (2)兩造間就系爭最高限額抵押權所擔保之債權
                 ，是否存在？若有，其範圍為何？
　　　　　    (3)原告訴請塗銷系爭最高限額抵押權登記，是
                 否有理？
          ３、茲分別判斷如下：
              (1)系爭最高限額抵押權之設定，是否基於通謀
                 虛偽之意思表示所為而無效？
                  Ａ、按表意人與相對人通謀而為虛偽意思表
                      示者，其意思表示無效，民法87條第1
                      項前段固有明文。惟當事人主張有利於
                      己之事實者，就其事實有舉證之責任，
                      民事訴訟法第277條前段亦有明定。是
                      民事訴訟如由原告主張通謀而為虛偽意
                      思表示者，即應先由原告負舉證之責；
                      若原告先不能舉證，以證實自己主張之
                      通謀虛偽意思表示為真，則應駁回原告
                      此部分主張。
                  Ｂ、次按，稱最高限額抵押權者，乃當事人
                      間約定，就債權人於一定範圍內所生之
                      不特定債權，預定其最高限額，而由債
                      務人或第三人提供抵押物予以擔保之抵
                      押權。是最高限額抵押權所擔保之債權
                      乃為一定範圍內所發生之債權，所擔保
                      者即係基於一定法律關係而在一定期間
                      內所陸續發生之債權。該一定期間及範
                      圍內之法律關係，即為最高限額抵押權
                      之基礎關係。當事人間只要基於一定之
                      法律關係，而就一定範圍內所生之債權
                      ，預定其最高限額，而由債務人或第三
                      人提供抵押物而為擔保之合意者，即為
                      合法之最高限額抵押權設定。又抵押權
                      所擔保之債權，本可由契約當事人自行
                      約定，此觀民法第861條但書之規定自
                      明。如當事人約定以過去、現在及將來
                      可發生之一定債權為被擔保之債權者，
                      自非法所不許。是最高限額抵押權之從
                      屬性，係以抵押權「實行時」有抵押權
                      擔保之債權存在為已足，不以最高限額
                      抵押權「設定時」有抵押權擔保之債權
                      存在為必要。
                  Ｃ、原告雖以兩造間於系爭最高限額抵押權
                      之設定時，並無任何債權債務關係存在
                      ，係基於保全原告就系爭不動產之所有
                      權為由，主張系爭最高限額抵押權之設
                      定乃兩造基於通謀所為之虛偽意思表示
                      。惟為被告所否認，另原告並未提出任
                      何足資證明所述通謀而為虛偽之意思之
                      證據。自無從認為系爭最高限額抵押權
                      之設定，確係基於通謀虛偽之意思表示
                      所為而屬無效。
　　　　　　    (2)兩造間就系爭最高限額抵押權所擔保之債
                   權，是否存在？若有，其範圍為何？
  　　　　　　　  Ａ、按民法第881條之12第1項第1至4款規定
                      ：最高限額抵押權所擔保之原債權，除
                      本節另有規定外，因下列事由之一而確
                      定：一、約定之原債權確定期日屆至者
                      。二、擔保債權之範圍變更或因其他事
                      由，致原債權不繼續發生者。三、擔保
                      債權所由發生之法律關係經終止或因其
                      他事由而消滅者。四、債權人拒絕繼續
                      發生債權，債務人請求確定者。是最高
                      限額抵押權原所約定擔保之不特定債權
                      ，因該條項各款所列事由而確定。易言
                      之，原所約定擔保之不特定債權，於依
                      法得為確定時，在不逾所約定之最高限
                      額擔保範圍內，即成為特定債權。
  　　　　　　　  Ｂ、次按，抵押權所擔保者為原債權、利息
                      、遲延利息、違約金及實行抵押權之費
                      用。但契約另有約定者，不在此限；上
                      開規定於最高限額抵押權準用之。修正
                      及增訂之民法第861條第1項、第881條
                      之17分別定有明文。另抵押權為不動產
                      物權，非經登記不生效力，抵押權人亦
                      僅能依所設定登記之內容行使權利。是
                      系爭最高限額抵押權所擔保之債權範圍
                      ，即應以所設定登記之內容即：「…(18
                      )擔保債權總金額：新台幣肆佰萬元整
                      。(19)擔保債權種類及範圍：為債務人
                      對抵押權人現在（包括過去所負現在尚
                      未清償）及將來所負在本抵押權設定契
                      約書所訂定最高限額內以支票、借據、
                      本票調借現款所負之債務。(20)：擔保
                      債權確定期日：民國135年3月17日。(2
                      1)債務清償日期：依照各個債務契約所
                      約定之清償日期，如有一期不為清償視
                      同全部到期。(22)利息（率）：無。(2
                      3)遲延利息（率）：無。(24)違約金：
                      無。(25)其他擔保範圍約定：1.取得執
                      行名義之費用。2.保全抵押物之費用。
                      3.因債務不履行而發生之損害賠償。4.
                      因辦理債務人與抵押權人約定之擔保債
                      權種類及範圍所生之手續費用。」為據
                      。
  　　　　　　   Ｃ、原告固否認兩造間存在有消費借貸關係。
                      惟稱消費借貸者，謂當事人約定，一方
                      移轉金錢或其他代替物之所有權於他方
                      ，而他方以種類、品質、數量相同之物
                      返還之契約；另消費借貸，因金錢或其
                      他代替物之交付，而生效力，民法第47
                      4條、第475條定有明文。是當事人主張
                      有金錢借貸關係存在者，固須就其發生
                      所須具備之特別要件即金錢之交付負舉
                      證責任。惟應證之事實雖無直接證據足
                      資證明，但法院仍可應用經驗法則，依
                      已明瞭之間接事實，推定其真偽。是以
                      ，證明應證事實之證據資料，並不以可
                      供直接證明之直接證據為限；凡綜合其
                      他情狀以證明某一事實，再由某一事實
                      而為推理以為證明應證事實，如該間接
                      事實與應證事實間，依經驗法則及論理
                      法則，足認推認有因果關係存在者，即
                      非限於以直接證明其應證事實為必要。
                      又貸與人所提出之書證內容是否已足表
                      明有借貸合意及借款交付之事實，本不
                      排斥依其書證文義而為推知之認定。如
                      貸與人所提出之書證，足以認定貸與人
                      曾向借款人要求清償借款，而借款人當
                      下並未否認，甚且曾應允清償之者，即
                      應解為貸與人就消費借貸之諾成及要物
                      性之具備，已盡舉證之責任。
  　　　　　　　  Ｄ、經查，依兩造間107年10月17日之LINE對
                      話內容所示，被告曾對原告表示：「請
                      你把當初國泰保險借款70萬元歸還…」
                      （見本院卷第111頁），原告嗣已回覆
                      ：「帳目的事…我不想再論述金錢糾葛
                      的事，就依你自己認定內容…70萬我開
                      七張，每張各10萬的支票給你，1年內
                      全部兌現。每滙10萬元給你，你寄回一
                      張支票回公司。0000000盧奕霖」（見
                      本院卷第115頁），並有被告所提出之
                      國泰人壽保險單及貸款明細表在卷可參
                      （見本院卷第119、175頁）。原告於本
                      院審理中雖表示上開陳述乃係錯誤之表
                      示，伊僅係為安撫被告始為上述陳述，
                      實際上並無70萬元借款及清償之真意等
                      語（見本院卷第202、207頁），惟並未
                      提出其他足資認定伊所為還款方式之表
                      示確係錯誤而為之證據。綜合以上事證
                      ，本院認被告對原告確有本金70萬元之
                      借款債權存在，且為系爭最高限額抵押
                      權設定所擔保債權總金額400萬元以內
                      原告對被告現在（包括過去所負現在尚
                      未清償）及將來所負以支票、借據、本
                      票調借現款所負之債務範圍。
  　　　　　　　  Ｅ、再按，給付無確定期限者，債務人於債
                      權人得請求給付時，經其催告而未為給
                      付，自受催告時起，負遲延責任。民法
                      第229條第2項定有明文；又遲延之債務
                      ，以支付金錢為標的者，債權人得請求
                      依法定利率計算之遲延利息。亦為民法
                      第233條第1項、第203條所明定。查被
                      告前於107年10月26日業已請求原告應
                      於108年4月30日前清償上開70萬元借款
                      （見本院卷第117頁）。依上開規定，
                      被告對原告之上開70萬元借款債權，另
                      得請求自108年5月1日起至清償日止，
                      按週年利率百分之5之法定利率計算之
                      法定遲延利息。
  　　　　　　　  Ｆ、被告雖另謂：因原告有違系爭誓言書之
                      約定，應對被告負債務不履行損害賠償
                      責任，且為系爭最高限額抵押權所擔保
                      之債權種類及範圍。惟查，系爭最高限
                      額抵押權所登記之擔保債權種類及範圍
                      已限定為債務人對抵押權現在（包括過
                      去所負現在尚未清償）及將來所負在本
                      抵押權設定契約書所訂定最高限額以內
                      之「支票、借據、本票調借現款所負之
                      債務」為限，已如前述。系爭最高限額
                      抵押權既已明定僅特定之法律關係（即
                      因票據和借款所生之法律關係）所生之
                      債權，始為系爭最高限額抵押權所擔保
                      之範圍；又「其他擔保範圍約定」乃屬
                      「擔保債權種類及範圍」之補充約定性
                      質，「其他擔保範圍約定」中所載之「
                      因債務不履行而發生之損害賠償責任」
                      自應限於上述特定法律關係（即因票據
                      和借款所生之法律關係）所衍生之債務
                      不履行損害賠償責任，始為系爭最高限
                      額抵押權所擔保之債權範圍。而系爭誓
                      言書乃約定原告不得再與伊之前女友有
                      任何聯繫或糾葛等情感內容，核與系爭
                      最高限額抵押權所約定就兩造間因票據
                      和借款所生之法律關係為其擔保範圍，
                      並不相同。則無論原告有無被告所指稱
                      之違反誓言書約定之情事，惟因違反誓
                      言書之約定所生之債務不履行損害賠償
                      責任，仍非系爭最高限額抵押權所擔保
                      之債權範圍。
  　　　　　　　  Ｇ、基上，被告對原告確有借款本金70萬元
                      及自108年5月1日起至清償日止，按週
                      年利率5%計算之法定遲延利息債權存在
                      ；至因違反誓言書約定所生之債務不履
                      行賠償責任，則非系爭最高限額抵押權
                      所擔保之債權範圍。是原告訴請確認被
                      告就系爭不動產所設定擔保債權總金額
                      400萬元之系爭最高限額抵押權所擔保
                      之債權不存在。就超過70萬元，及自10
                      8年5月1日起至清償日止，按週年利率5
                      %計算之法定遲延利息部分，為屬有據
                      ；其餘主張，則非有理。
　　　　　　　(3)原告訴請塗銷系爭最高限額抵押權登記，是
                 否有理？
　　　　　　　　 Ａ、按所有人對於對於妨害其所有權者，得請
                     求除去之，民法第767條第1項中段，固
                     有明文。惟最高限額抵押權乃擔保抵押
                     權人對債務人基於一定法律關係所生之
                     一定債權，其範圍包括現在已發生及將
                     來可發生之債權，並於法定或約定事由
                     發生時歸於具體特定，此觀諸民法第881
                     條之1第2項、第881條之12、第881條之1
                     4規定自明，是除債權人拋棄其權利外，
                     或所擔保之債權所由生之契約已合法終
                     止，或因其他事由而消滅，且無既存之
                     債權存在，另將來亦確定不可能再發生
                     債權時，始可因最高限額抵押權所擔保
                     之債權確定不存在，方得依抵押權從屬
                     性許抵押人請求塗銷抵押權設定登記。
                     如尚有所擔保之債務尚未清償時，塗銷
                     最高限額抵押權登記之請求權，即未發
                     生。
　　　　　　　　 Ｂ、經查，系爭最高限額抵押權之設定，既非
                     因通謀所為虛偽意思表示而無效；另所
                     擔保之債權總金額400萬元乃其最高限額
                     ，而被告對原告仍有上述借款本金70萬
                     元及自108年5月1日起至清償日止，按週
                     年利率5%計算法定遲延利息之債權存在
                     ，且為系爭最高限額抵押權所擔保之債
                     權種類及範圍各情，均如上述。系爭最
                     高限額抵押權所擔保之上述借款債權既
                     仍存在且尚未清償，加以系爭最高限額
                     抵押權所約定之擔保債權確定日期原至1
                     35年3月17日始行屆滿，則在原告清償系
                     爭最高限額抵押權所擔保之上述70萬元
                     借款本金及自108年5月1日起至清償日止
                     ，按週年利率5%計算之法定遲延利息債
                     務之前，原告以系爭最高限額抵押權之
                     設定為無效，及所擔保之債權不存在等
                     為由，訴請被告塗銷系爭最高限額抵押
                     權登記，即非有理。
三、綜上所述，兩造就系爭最高限額抵押權之設定，並非無效；
    另被告對原告仍有上述借款本金70萬元之債權尚未受償，且
    為系爭最高限額抵押權所擔保之範圍。從而，原告訴請確認
    系爭最高限額抵押權所擔保之債權不存在及塗銷系爭最高限
    額抵押權登記。就其中：確認被告就原告所有如附表所示不
    動產所設定如附表所示之最高限額抵押權所擔保之債權，於
    超過本金70萬元，及自108年5月1日起至清償日止，按週年
    利率5%計算之法定遲延利息債權範圍不存在部分，為有理由
    ，爰判決如主文第一項所示；至原告所為其他主張，及訴命
    被告應將系爭最高限額抵押權登記予以塗銷之語，則非有理
    ，應予駁回。
四、本件事證已臻明確，兩造其餘攻擊、防禦方法及所提證據，
    核與判決結果不生影響，爰不逐一論述，併此敘明。
五、訴訟費用負擔之依據：民事訴訟法第79條。
中　　華　　民　　國　　111 　年　　10　　月　　3 　　日
                        民事第四庭  法  官  林宗成
上正本係照原本作成。
如對本判決上訴，須於判決送達後20日內向本院提出上訴狀。如
委任律師提起上訴者，應一併繳納上訴審裁判費。
中　　華　　民　　國　　111 　年　　10　　月　　4 　　日
                                    書記官  陳盟佳
附表
111年度訴字第979號         編  號 土         地         坐         落     面    積 權   利  範    圍 其      他  縣  市 鄉鎮市區 段 小段 地    號 平方公尺   1 臺中市 南  區 下橋子頭  231-1 21523 78/100000  
編    號  建 號 基  地  坐  落 -------------- 建  物  門  牌 建築式樣主要建築材料及房屋層數 建物面積（平方公尺）  權   利    範   圍 其     他     樓    層   面    積  合               計 附屬建物主要建築材料及用途   1 17556 臺中市○區○○○○段00000地號 -------------- 臺中市○區○○○街000巷00號 商業用鋼筋混凝土造 012層 1層 ： 42.16 合計： 42.16  全   部   備考 共有部分下橋子頭段18725建號，權利範圍100000分之22      2 17557 臺中市○區○○○○段00000地號 -------------- 臺中市○區○○○街000巷00號 同上 1層 ： 43.00 合計： 43.00  全   部   備考 共有部分下橋子頭段18725建號，權利範圍100000分之22      

抵押權設定內容： 權利種類：最高限額抵押權 收件年期：民國105年；字號：普登字第039630號 登記日期：105年03月24日 權利人：蔡幸書 債權額比例：全部 擔保債權總金額：新臺幣4,000,000元正 擔保債權種類及範圍：為債務人對抵押權人現在（包括過去所負現在尚未清償）及將來所負在本抵押權設                      定契約書所訂定最高限額內以支票、借據、本票調借現款所負之債務。 清償日期  ：依照各個債務契約所約定之清償日期，如有一期不為清償視同全部到期。 利息（率）：無 遲延利息（率）：無 違約金    ：無 其他擔保範圍約定：1.取得執行名義之費用。2.保全抵押物之費用。3.因債務不履行而發生之損害賠償。4.因辦理債務人與抵押權人約定之擔保債權種類及範圍所生之手續費用。 設定義務人兼債務人及債務額比例：盧奕霖，1分之1 權利標的：所有權 共同擔保地號：下橋子頭段0000-0000，共同擔保建號：下橋子頭段00000-000、00000-000